【裁判字號】    95,台上,2554
【裁判日期】    951116
【裁判案由】    確認法定抵押權不存在
【裁判全文】
最高法院民事判決            九十五年度台上字第二五五四號
上  訴  人  甲○○
訴訟代理人  楊銷樺律師
被 上訴 人  台灣土地銀行股份有限公司
法定代理人  乙○○
訴訟代理人  李慶榮律師
            孫守濂律師
上列當事人間確認法定抵押權不存在事件，上訴人對於中華民國
九十三年八月三十一日台灣高等法院台南分院第二審判決（九十
一年度重上字第五五號），提起上訴，本院判決如下：
    主  文
原判決廢棄，發回台灣高等法院台南分院。
    理  由
本件被上訴人主張：坐落雲林縣斗南鎮○○段六０三地號土地上
如原判決附表所示建築改良物（下稱系爭建物），為第一審共同
被告金鼎富建設開發有限公司（下簡稱金鼎富公司），新建「斗
南皇第」大樓之一部分，該大樓工程之承造人為訴外人宏邦營造
股份有限公司（下簡稱宏邦公司），並非上訴人。宏邦公司及金
鼎富公司前向被上訴人融資貸款，將系爭建物設定抵押權予被上
訴人前，均曾出具「法定抵押權拋棄聲明書」。詎金鼎富公司竟
與上訴人通謀虛偽意思表示，於上訴人向台灣彰化地方法院（下
稱彰化地院）起訴請求金鼎富公司給付工程款等事件（八十六年
度重訴字第一八三號）對訴訟標的為認諾，致該法院判決金鼎富
公司應給付上訴人工程款新台幣（下同）一千四百五十五萬四千
三百七十八元及法定遲延利息，台灣雲林地方法院（下稱雲林地
院）因而亦判決（八十八年度重訴字第一０一號）確認上訴人就
上開工程債權對系爭建物有法定抵押權存在確定。顯然影響被上
訴人第一順位抵押權之優先受償權。惟事實上，上訴人就其施作
之模板工程，均以宏邦公司名義簽立統一發票，顯見上訴人僅為
宏邦公司之次承攬人而已。且上訴人之模板工程款，已獲清償，
況法定抵押權應僅存在於承造廠商與不動產所有人之間，板模工
程僅附屬於承造廠商所承攬之工程，應無法定抵押權之適用；則
其主張對於系爭建物有法定抵押權，自屬無據。爰求為：確認上
訴人甲○○對金鼎富公司就系爭建物之法定抵押權不存在之判決
。（第一審為被上訴人勝訴判決後，僅上訴人甲○○提起上訴，
第一審共同被告金鼎富公司未提起上訴。）
上訴人則以：伊確係向金鼎富公司承攬系爭建物之模板工程，並
已依約施作完畢。又法定抵押權為依法律規定取得不動產之物權
，其拋棄依民法第七百五十八條規定，非經登記不生效力，宏邦
公司所出具之法定抵押權拋棄聲明書，縱認為真，依法對伊不生
效力。再金鼎富公司積欠伊一千四百五十五萬四千三百七十八元
之模板工程款迄未清償，此經金鼎富公司於他訴訟中認諾在案並
經判決確定，從金鼎富公司用以給付伊模板工程款之支票，僅部
分獲得兌現，亦足證金鼎富公司確實尚未付清上開工程款等語，
資為抗辯。
原審維持第一審所為上訴人敗訴判決，無非以：被上訴人主張之
事實，有建築改良物登記簿謄本、上開彰化地院、雲林地院判決
書及確定證明書、金鼎富公司辦理銀行貸款授信申請書及宏邦公
司拋棄法定抵押權聲明書、模板合約書及工程款付款明細等資料
、雲林縣政府建設局建造執照影本、統一發票影本等在卷可稽。
查系爭模板工程屬建築物新建工程之一環，依建築技術規則建築
構造編第三百三十五條規定及依台灣省建築師公會鑑定結果，可
知該模板工程，應屬系爭建物之建造行為且為房屋營造之重要結
構部分，而有法定抵押權之適用。次查系爭模板工程係金鼎富公
司與上訴人直接訂約，上訴人並非宏邦公司之次承攬人等情，除
據證人許阿蓮即宏邦公司之法定代理人於台灣雲林地方法院檢察
署偵訊時結證明確外，參照上開「板模合約書」、「粘貼憑證用
紙」，及八十三年五月二十日由金鼎富公司與上訴人簽訂模板工
程之「工程訂購單」暨金鼎富公司於八十三年八月十九日始向主
管機關申請系爭建物之承造人由訴外人茂辰營造工程有限公司變
更為宏邦公司之變更承造人申請書可明。又被上訴人主張金鼎富
公司已付清上訴人模板工程款之事實，已據其提出經甲○○署名
簽收之粘貼憑證用紙十二紙為證，且經證人賴秋約即合建之地主
與證人即金鼎富公司之會計吳曉芳證述明確。再依該「粘貼憑證
用紙」所載，上訴人簽收之工程款總計有三十七筆，金額為三千
一百八十萬四千六百三十二元（其明細詳如原判決附表一），上
訴人已確定受償之金額為二千四百八十二萬三千四百四十元，未
提示兌現之支票金額雖有七百五十三萬三千二百元；惟上訴人並
未提出任何退票理由單為證；且雲林地院循前揭粘貼憑證用紙所
載分向銀行函查均未見有何銀行覆稱有何張支票有退票之紀錄，
顯見金鼎富公司至少於八十四年九月二十八日前（因當日猶受領
金鼎富公司匯款三十萬元），財務狀況應為正常，並非無力兌現
支票。縱如原判決附表一之一所示之農民銀行彰化分行支票，有
部分未獲兌現屬實，均為八十三年八月至十月間之事，上訴人於
連續三個月因模板工程所取得之支票不獲兌現之情形下，豈有不
先要求清償前欠而繼續按施工進度領取後完成部分之工程款之理
？上訴人所辯：其所取得之支票中，部分因不獲兌現後，與金鼎
富公司及葉廖秀卿換票（含他人支票及本票）之情形，且換票後
仍有不獲兌現云云，尚難置信。因認被上訴人請求有據，應予准
許等詞，為其判斷之基礎。
查雲林地院函請中國農民銀行彰化分行查明有無退票之紀錄，據
其函覆原判決附表一票號：三０八一九二及0000000號之
支票分別於八十四年一月十七日、四月二十七日均有退票之紀錄
，有該分行函在卷可憑（見第一審卷第二宗第五八、五九頁），
原審逕認各銀行函查結果均未曾見支票有退票之紀錄，可見金鼎
富公司於八十四年九月二十八日前並非無力兌現支票等情，已有
認定事實不憑證據之違法。按法院為判決時，應斟酌全辯論意旨
及調查證據之結果，以判斷事實之真偽，不得摭拾筆錄中前後不
符之片段記載，為認定事實之依據。證人即金鼎富公司之會計吳
曉芳雖證稱：我與甲○○核帳，對帳的時侯帳面上的款項都已付
清云云，惟其同時證述略稱：甲○○說公司欠他一千多萬元，但
沒有講詳細數目……我有問葉廖秀卿（當時公司實際負責人）本
人有關與甲○○對帳情形，他說的也含糊不清等語（見第一審卷
第二宗第三一至三五頁），前後已屬不符；又上訴人於對帳時既
曾主張金鼎富公司尚欠他一千多萬元，拒不簽章確認，復拒辦交
屋手續，且先行起訴請求金鼎富公司給付工程款等事件，其主張
始終一貫，則葉廖秀卿於該訴訟中對訴訟標的為認諾，能否謂係
雙方勾串，即非無疑，原審未詳為調查審認，遽以上開理由為不
利於上訴人之認定，亦嫌速斷。次按因清償債務而對於債權人負
擔新債務者，除當事人另有意思表示外，若新債務不履行時，其
舊債務仍不消滅，民法第三百二十條定有明文。查上訴人簽收之
工程款總計有三十七筆，金額為三千一百八十萬四千六百三十二
元，上訴人已確定受償之金額為二千四百八十二萬三千四百四十
元，未提示兌現之支票金額為七百五十三萬三千二百元等情，為
原審所確定之事實，果爾，此等未提示兌現支票金額之工程款是
否能謂已受償，尚滋疑義，原審以上訴人並未提出任何退票理由
單為證，遽為上訴人不利之認定，亦難謂洽。上訴論旨，指摘原
判決不當，求為廢棄，非無理由。末查上訴人以金鼎富公司為被
告起訴請求確認上訴人就上開工程債權對系爭建物有法定抵押權
存在，既獲雲林地院判決勝訴確定，被上訴人主張此舉顯然不利
於其第一順位抵押權之優先受償權，乃以上訴人及金鼎富公司為
被告提起本件訴訟，請求確認上訴人就上開工程債權對系爭建物
法定抵押權不存在，其目的無非欲動搖前開確定判決，雖其起訴
在九十二年二月七日民事訴訟法第五百零七條之一修正前，惟參
照本條及第五十四條均須以當事人兩造為共同被告之規定，當有
合一確定之必要，原審認上訴人上訴效力不及於金鼎富公司，尚
有未合。案經發回，並應注意及之。
據上論結，本件上訴為有理由。依民事訴訟法第四百七十七條第
一項、第四百七十八條第二項，判決如主文。
中    華    民    國  九十五  年   十一   月   十六   日
                      最高法院民事第七庭
                          審判長法官  劉  延  村
                                法官  劉  福  來
                                法官  黃  秀  得
                                法官  吳  謀  焰
                                法官  李  寶  堂
      本件正本證明與原本無異
                                      書  記  官
中    華    民    國  九十五  年   十一   月  二十七  日
                                                Ａ


司法院資訊處製作；財團法人民間司法改革基金會備份。
